臺灣臺北地方法院民事判決　　　　　　　　94年度醫字第13號
原　　　告　丙○○
被　　　告　國立臺灣大學醫學院附設醫院
法定代理人　甲○○
被　　　告　乙○○
共　　　同
訴訟代理人　趙建華律師
　　　　　　吳玉豐律師
上列當事人間損害賠償事件，本院於民國九十六年四月十日言詞
辯論終結，判決如下：
    主      文
原告之訴及假執行之聲請均駁回。
訴訟費用由原告負擔。
    事實及理由
一、原告主張：
    原告因右耳下方有一硬塊，於民國93年3月4日至被告醫院就
    診，經被告乙○○醫師初步診斷該硬塊為腮腺腫瘤，並安排
    細針抽吸細胞及電腦斷層檢查。93年3月15日原告回診，經
    被告醫師告知該腫瘤為囊狀腺淋巴瘤或多形性腺瘤，原告經
    考慮後於93年5月13日至被告醫院進行手術。惟被告於手術
    前並未施以超音波、核磁共振檢查，亦未告知原告如發現其
    他腫瘤時，是否同意割除以及其風險與後遺症。遲至手術中
    始發現原告係罹患神經腫瘤，並非罹患良性腮腺腫瘤，但被
    告當時竟未依原定計劃將腫瘤切除，而係將傷口縫合後，未
    作任何切片、病理檢查或會診，亦未進行核磁共振掃描以判
    斷是否應切除該腫瘤，即讓原告返家，導致原告受有顏面神
    經受損，術後有半年時間右眼不能閉合、見風流淚等損害。
    為此依民法第184條第1項前段、第2項、第188條、第191-3
    條規定請求被告賠償勞動能力減少所生之損害新台幣（下同
    ）12萬元，以及非財產上損害賠償110萬元。並聲明：(1)被
    告應連帶給付原告122萬元，及自起訴狀繕本送達翌日即94
    年4月16日起至清償日止，按週年利率5%計算之利息。(2)願
    供擔保請准宣告假執行。
二、被告辯稱：
  (一)原告於93年3月4日至被告醫院初診，主訴其右耳下出現腫瘤
    已逾四年，經其他醫師告知所患為腮腺腫瘤，被告乙○○醫
    師初判亦為右側腮腺腫瘤，乃安排細針抽吸細胞學、電腦斷
    層檢查。原告於93年3月15日回診，被告告知細針抽吸細胞
    學報告結果為良性腫瘤，原告所患可能係最常見之混合性瘤
    或第二常見之Warthin's腫瘤。93年4月29日原告求診要求以
    手術治療，被告即安排於93年5月12日住院、5月13日手術，
    手術中被告乙○○醫師始發現腫瘤佔據其顏面神經，經確定
    原告所患係顏面神經瘤，為避免切除後發生永久性顏面神經
    麻痺，被告遂決定不予切除。
  (二)按顏面神經行走在腮腺組織之中，穿過腮腺的淺葉及深葉之
    間，進入臉部腮腺腫瘤，也包括很罕見的顏面神經瘤，故被
    告於手術前之診斷並無錯誤。至於確切的腫瘤細胞型態，需
    待切除後之病理報告確定，只憑細胞抽吸並無法抽得纖維強
    韌的神經細胞。故被告由細針抽吸得到的腮腺細胞判斷，該
    良性腫瘤可能是最常見的混合瘤或第二常見的Warthin's腫
    瘤係合理的醫學判斷，並無過失。
  (三)原告目前已無顏面神經麻痺病狀，即無兩側顏面不對稱現象
    ，易言之，手術後所發生之暫時性顏面神經麻痺業已回復正
    常，是系爭手術實施後並無傷害之後遺症，原告雖提出醫院
    診斷證明記載顏面神經麻痺，但其並未具體說明診斷書開立
    之依據，亦未舉證說明該等損害與被告所為之治療行為間有
    何因果關係。並聲明：(1)駁回原告之訴及假執行之聲請。(2)
    如受不利之判決，願供擔保請准宣告免為假執行。
三、兩造不爭執之事實：
  (一)原告於93年3月4日在被告醫院初診，主訴其右耳下出現腫瘤
    ，經被告乙○○醫師安排細針抽吸細胞學、電腦斷層檢查後
    ，原告於93年3月15日回診，被告醫師告知檢查結果為良性
    腮腺腫瘤，並建議原告手術切除。
  (二)93年4月29日原告前往被告醫院門診，表示同意以手術治療
    。被告即安排於93年5月12日住院、5月13日手術。手術中，
    被告乙○○醫師發現原告腫瘤佔據其顏面神經，由顳骨進入
    腮腺位置，再往前探查，發現腫瘤旁有顏面神經，為了確定
    顏面神經與腫瘤關係，使用有彈性之神經識別帶吊起神經，
    從而確定被告所患係顏面神經瘤，為避免原告發生永久性顏
    面神經麻痺，決定不予切除，並將傷口縫合。
  (三)被告醫師乙○○於手術後並未作任何切片、病理檢查或會診
    ，亦未進行核磁共振掃描。
四、原告主張被告於手術前並未施以超音波、核磁共振等其他檢
    查幫助診斷，以致遲於手術中始發現原告並非罹患良性腮腺
    腫瘤而係神經腫瘤，故被告於手術前之診斷錯誤，具有過失
    云云。被告則否認之。
  (一)侵權行為法之規範目的，在於合理分配損害，因此過失之認
    定應採客觀標準。就醫療事故而言，所謂醫療過失行為，係
    指行為人違反依其所屬職業（如醫師），通常所應預見及預
    防侵害他人權利之行為義務。從而行為人只要依循一般公認
    之臨床醫療行為準則，以及正確地保持相當方式與程度之注
    意，即屬於已為應有之所有注意；但行為人若違反該等醫療
    行為準則，亦未保持相當方式與程度之注意，則應認為具有
    過失。
  (二)按顏面神經瘤是一種罕見的良性神經組織腫瘤，自1930年起
    至1972年止，經Pulec統計全世界僅有98例關於該項腫瘤之
    報告；其發生乃源於神經鞘細胞之不正常增生，並隨其發生
    於顏面神經的不同部位，而有不同的臨床症狀，除了少數病
    例有顏面神經痲痹表現外，大多單純以腮腺腫瘤呈現，而由
    於其生長緩慢，並無特殊臨床症狀，不易察覺，且縱有症狀
    ，因其位居隱蔽，若非經詳細檢查，難以得知其存在；即使
    對腮腺手術非常有經驗的醫師，也可能沒有看過腮腺內顏面
    神經瘤的經驗；又術前的影像檢查，對偵測腮腺瘤內顏面神
    經瘤之效果有限，至於電腦斷層檢查及核磁共振掃描，對腮
    腺內顏面神經瘤，仍無確切的影響學特徵，因此術前診斷率
    極低；而依Conley報告23例中，僅有13%於術前得到正確診
    斷，有民國88年中華民國耳鼻喉科醫學雜誌「腮腺內之神經
    鞘瘤─病例報告」影本一份（本院卷第65至66頁）、2004
    年美國耳鼻喉頭頸外科學會發行之「耳鼻喉頭頸外科期刊」
    專文「腮腺內顏面神經瘤：診斷與處置」（“Intraparotia
    facial nerve schwannoma:  Dagnosis  and management”
    ,Otolaryngology ─Head and Surgery）英文節本與中文譯
    本影本各一份（本院卷第92至93頁）、民國93年台灣耳鼻喉
    頭頸外科雜誌「顏面神經神經鞘瘤─兩例報告」節本影本一
    份、同雜誌「顏面神經瘤─病例報告」節本影本二份可按（
    本院卷第65至66頁、269頁、271至272頁）。從而據此足證
    顏面神經瘤為罕見疾病，術前診斷極為困難。
  (二)此外本件經行政院國軍退除役官兵輔導委員會台北榮民總醫
    院（下稱榮總）鑑定結果認為，依目前之醫學知識與醫療水
    準，被告醫師並無可能立即或於短時間內診察出原告罹患神
    經腫瘤；且細針抽吸檢查的目的，主要在於提供良性或惡性
    腫瘤可能性之參考，並無法依其結果診斷疾病，故抽到腺細
    胞（acinic  cell）及淋巴細胞（lymphocyte）表示偏向良
    性腫瘤的可能性較高，因此也沒有再次施以細針檢查之必要
    ；至於超音波、核磁共振檢查對此病人之診斷並無太大助益
    ，有該院之鑑定報告一份在卷可稽（本院卷第226至227頁）
    。則據此足證被告醫師於系爭手術前所採行細針抽吸細胞學
    、腮腺電腦斷層檢查之診斷方式，係符合一般醫療常規；且
    被告醫師根據上開檢查之結果，判斷原告係罹患良性腮腺腫
    瘤，亦符合目前之醫療水準。至於超音波、核磁共振檢查，
    對於腮腺內神經腫瘤之診斷，並無太大助益，已如前述，從
    而被告不採行該等檢查之不作為，並不具備客觀上及主觀上
    之注意義務違反性。再者因為被告畢竟僅為醫師而非造物者
    ，客觀上無法就醫療診斷之結果，負擔無瑕疵之保證責任；
    況且本件屬於臨床上極為罕見之腮腺內顏面神經瘤，亦為原
    告所不爭執，則本院自不能課予被告超出其個人主觀能力之
    注意義務。從而被告未採行超音波、核磁共振檢查之不作為
    ，即不能認為有何違反注意義務可言。是原告此部分主張，
    並無理由。
五、原告又主張被告並未於手術前告知原告手術之風險及後遺症
    ，亦未告知如發現其他腫瘤時是否同意割除、以及其風險與
    後遺症等情，具有過失云云。被告則否認之，辯稱於術前已
    將系爭手術之後遺症告知原告；至於被告雖於術前診斷原告
    係罹患良性腮腺腫瘤，手術中始發現實為神經腫瘤，惟因神
    經腫瘤為罕見病例，被告就此並無告知義務等語。
  (一)關於顏面神經麻痺後遺症之告知義務部分：
    經查原告於93年5月12日簽署之手術同意書上載明：「一、
    擬實施之手術……1.疾病名稱：耳下腺腫瘤，右。2.建議手
    術名稱：切除。3.建議手術原因：治療。二、醫師之聲明…
    …我已經給予病人充足時間，詢問下列有關本次手術的問題
    ，並給予答覆：有可能暫時顏面神經麻痺」等情，有手術同
    意書影本乙份在卷可稽（本院卷第149頁），足認被告醫師
    已於手術實施前，告知原告於手術實施後可能會產生顏面神
    經麻痺之後遺症，故被告此部分所辯，應為可採。原告雖又
    主張手術同意書係於93年5月12日由護士所出具空白同意書
    ，故被告醫師並未說明手術之風險及後遺症云云，惟原告就
    此並未舉證以明其說，不能認其為真實。從而原告雖於手術
    後發生右眼不能閉合、見風流淚等後遺症，有照片一紙可證
    （本院卷第291頁），惟目前已無該等症狀，亦為原告所自
    陳，有96年4月10日言詞辯論筆錄一份可稽（本院卷第289頁
    反面），足證其確實為暫時性顏面神經痲痹；但因被告醫師
    於術前已盡其告知義務，並得到原告之同意後始施行系爭手
    術，則其侵權行為即得阻卻其違法性。是原告主張被告醫師
    未盡此部分告知義務而構成侵權行為云云，並無理由。
  (二)被告醫師於手術前既不知原告罹患腮腺內顏面神經腫瘤，則
    被告醫師就此並無告知義務：
    1.由於醫學非萬能而有其限制，因此基於醫療資源給付有限
      性、經濟性與病患同意權有效行使之考量，應認為被告醫
      師說明義務之範圍有其界限存在，亦即應考量原告接受醫
      療給付之目的，而就被告醫師說明義務之範圍為不同認定
      。本件被告醫師既依一般醫學常規對原告進行檢查，並診
      斷原告係罹患良性腮腺腫瘤，進而建議原告施行手術加以
      切除，則被告醫師有無義務另行告知原告亦有可能罹患腮
      腺內顏面神經腫瘤，即應視被告醫師對於該項神經腫瘤之
      存在，有無預見可能性而定。
    2.按腮腺內顏面神經瘤為極端罕見之病症，臨床上所呈現之
      症狀，與良性腮腺腫瘤完全相同，且以目前一般之醫學檢
      查方法，甚難於手術前與其他腮腺腫瘤區分，即便施以超
      音波、核磁共振檢查，對於此種病症之診斷亦無太大助益
      ，已如前述，因此應認為被告醫師就此並無預見可能性。
      從而良性腮腺腫瘤與腮腺內顏面神經瘤之手術類型，雖均
      屬於腮腺內腫瘤之切除，但因被告醫師於手術前不能預見
      有神經腫瘤存在之可能，從而應認為被告醫師並無義務告
      知原告有罹患神經腫瘤之可能性。是原告主張被告醫師有
      義務於術前告知原告罹患神經腫瘤之風險及其後遺症云云
      ，並無理由。
六、原告另主張被告醫師於手術中發現原告係罹患神經腫瘤時，
    有義務立即切除，並有義務告知其配偶，但被告醫師卻逕行
    縫合傷口，其醫療行為有過失云云。被告則否認之，辯稱若
    要勉強切除腫瘤，將有高於1/3以上的機會，導致永久性顏
    面神經麻痺，如果必須切斷神經才得以切除腫瘤，即使加上
    後續的神經移植術，術後絕對100%發生顏面神經麻痺等語。
  (一)按原告所簽署之手術同意書，係同意接受耳下腺腫瘤切除手
    術，已如前述，則據此足證原告與被告醫師間僅合意約定將
    「腮腺腫瘤」切除，無從認為原告不問該腫瘤之種類為何，
    一律同意被告將該部位之任何種類之腫瘤切除。此外良性腮
    腺腫瘤與腮腺內顏面神經腫瘤之手術切除方式不同，腮腺內
    顏面神經腫瘤與顏面神經緊密黏著，即使在顯微鏡下，也無
    法完全剝離必要時可能需要切除部分顏面神經，並會造成部
    分性的臉部表情功能異常，有民國93年台灣耳鼻喉頭頸外科
    雜誌「腮腺內顏面神經鞘瘤─病例報告」節本影本一份可按
    （本院卷第270頁）。至於本件是否摘除神經腫瘤，需考慮
    許多因素，由於之前細針抽吸結果為良性，故維護顏面神經
    功能乃為首要考量，手術時應以保留神經為主，以不傷害神
    經為前提進行手術，有榮總鑑定報告一份在卷可稽（本院卷
    第227頁）。從而原告於術前就耳下腺腫瘤切除術之同意效
    力，應不及於性質上完全不同之另一術式即腮腺內顏面神經
    腫瘤切除。況且縱使依醫學適應症與原理，被告醫師宜將手
    術之範圍擴張、變更或追加術式時，卻不為變更或擴張，僅
    將手術中止，復未施行原定手術，亦屬合理之處置（參照美
    國Britton  v.  Hartshorn,  113  Conn.  484,  156  A.
    48[1931] 與Huttner v. MacKay, 48 Wn.2d 378, 293 P.2d
    766[1956]二案，前者係就腹部腫瘤之大小超乎原定手術之
    預期，後者係就腦部腫瘤之位置非原術式所能切除。引自吳
    志正醫師著，解讀醫病關係II─醫療責任體系篇，第107頁
    ，2006年版）。從而本件應認為被告醫師並無切除腮腺內顏
    面神經腫瘤之義務。
  (二)又本件手術之實施，係被告醫師藉由侵入原告身體之方式，
    而達到其醫療目的，性質上屬於侵入性醫療行為，該當於民
    法第184條第1項前段規定之構成要件，而為侵害原告健康權
    之侵權行為，原屬違法；惟被告如於術前得到原告之同意，
    則其侵權行為即得阻卻其違法性。從而本件原告既未概括地
    允諾被告醫師得於一定之範圍內自行選擇治療方式，已如前
    述，則被告醫師即不得未經原告同意而為原告利益之追加、
    變更或擴張原治療方式之一切行為，不得主張擬制為原告原
    同意效力所及。至於醫療法第63條第1項雖然規定：「醫療
    機構實施手術，應向病人或其法定代理人、配偶、親屬或關
    係人說明手術原因、手術成功率或可能發生之併發症及危險
    ，並經其同意，簽具手術同意書及麻醉同意書，始得為之；
    但情況緊急者，不在此限」。惟依上開文義解釋，應認為醫
    師雖亦對病患之配偶有說明義務，但最終仍應取得病患本人
    之同意，始得以阻卻手術之違法性。至於行政院衛生署93年
    10  月22日衛署醫字第0930218149號公告之「醫療機構施行
    手術及麻醉告知暨取得病人同意指導原則」第4項(二)雖謂：
    「手術進行時，如發現建議手術項目或範圍有所變更，當病
    人之意識於清醒狀態下，仍應予告知，並取得其同意，如病
    人意識不清醒或無法表達其意思者，則應由病人之法定或指
    定代理人、配偶、親屬或關係人代為同意。無前揭人員在場
    時，手術負責醫師為謀求病人之最大利益，得依其專業判斷
    為病人決定之，惟不得違反病人明示或可得推知之意思」。
    惟該項指導原則性質上僅為法規命令，則本院認為，基於對
    病患自主決定權之保障與尊重，僅當病患之生命、身體遭遇
    急迫重大危險，而有立即醫療之必要時，醫師始得依上述法
    規命令而施以緊急專斷醫療，進而阻卻其侵權行為之違法性
    （參照吳志正醫師前揭書，第150至151、194、274至275 頁
    ）。從而本件被告醫師雖於手術過程中，發現出乎預期之腮
    腺內顏面神經腫瘤，但原告並未因此而遭遇任何生命、身體
    上之急迫危險，亦即被告醫師並未因施行系爭手術時，造成
    原先未預見之腮腺內顏面神經腫瘤破裂或其他惡化情事，亦
    未因施行系爭手術而造成日後切除腮腺內顏面神經腫瘤之困
    難，因此客觀上並無令被告醫師採取緊急專斷醫療行為之必
    要。本件仍應由原告自主決定是否願意承擔切除腮腺內顏面
    神經腫瘤後產生之風險（例如部分性的臉部表情功能異常或
    永久性顏面神經痲痹），而不應令被告醫師負有逕行切除該
    項神經腫瘤之義務。是原告此部分之主張，亦無理由。
七、原告雖又主張依民法第191條之3規定請求被告賠償損害云云
    。惟按該條前段雖規定：「經營一定事業或從事其他工作或
    活動之人，其工作或活動之性質或其使用之工具或方法有生
    損害於他人之危險者，對他人之損害應負賠償責任」，惟按
    其立法理由則為：「近代企業發達，科技進步，人類工作或
    活動之方式及其使用之工具與方法日新月異，伴隨繁榮而產
    生危險性之機會大增。如有損害發生，而須由被害人證明經
    營一定事業或從事其他工作或活動之人有過失，被害人將難
    獲得賠償機會，實為社會不公平現象。且鑑於：(一)從事危險
    事業或活動者製造危險來源。(二)僅從事危險事業或活動者於
    某種程度控制危險。(三)從事危險事業或活動者因危險事業或
    活動而獲取利益，就此危險所生之損害負賠償之責，係符合
    公平正義之要求。為使被害人獲得周密之保護，凡經營一定
    事業或從事其他工作或活動之人，對於因其工作或活動之性
    質或其他使用之工具或方法有生損害於他人之危險（例如工
    廠排放廢水或廢氣、桶裝瓦斯裝填瓦斯、爆竹廠製造爆竹、
    舉行賽車活動、使用炸藥開礦、開山或燃放煙火），對於他
    人之損害，應負損害賠償責任。請求賠償時，被害人只需證
    明加害人之工作或活動之性質或其使用之工具或方法，有生
    損害於他人之危險性，而在其工作或活動中受損害即可，不
    須證明其間有因果關係。但加害人能證明損害非由於其工作
    或活動或其使用之工具或方法所致，或於防止損害之發生已
    盡相當之注意者，則免負賠償責任，以期平允，爰增訂本條
    」。則參照立法理由可知，醫療行為雖具有危險性，但係因
    其本質使然，並非現代科技或社會經濟活動所創設，從而衡
    諸民法第191條之3規定之規範目的，不應認為醫療行為屬於
    該條規定所稱的危險工作或活動（參照王澤鑑教授著，侵權
    行為法第二冊，特殊侵權行為，第269頁）。是原告此部分
    主張，並無理由。
八、綜上所述，原告主張被告於手術前未施以超音波、核磁共振
    等檢查，亦未告知手術之風險及後遺症，復未告知發現其他
    腫瘤之可能性與處理方式，於手術中發現腮腺內顏面神經腫
    瘤時，竟未予以切除，構成過失侵權行為云云，並無理由。
    被告辯稱被告醫師所採行診斷方式係符合一般醫療常規，且
    於手術前已就可能產生之後遺症告知原告，於手術中並無義
    務切除腮腺內顏面神經腫瘤，並無過失等語，應屬可信。而
    被告醫師既無過失侵權行為，則被告醫院自無須負擔雇用人
    連帶損害賠償責任。從而原告請求被告連帶賠償勞動能力減
    損及非財產上損害共122萬元及法定遲延利息，為無理由，
    應予駁回。原告之訴既無理由，則其假執行之聲請亦失所附
    麗，併予駁回。
九、本件事證已臻明確，兩造其餘主張、陳述及所提證據，經審
    酌與本院前揭判斷不生影響，毋庸再予審酌，併此敘明。
十、訴訟費用負擔之依據：民事訴訟法第78條。
中　　華　　民　　國　　96　　年　　 4　　月　　30　　日
                      民事第六庭法　官　邱  琦
以上正本係照原本作成
如對本判決上訴，須於判決送達後20日內向本院提出上訴狀
中　　華　　民　　國　　96　　年　　 4　　月　　30　　日
                    　　　　　　書記官　池東旭
